最高法院刑事判決　　　　　　　　　　　　　　　九十三年度台上字第三一三０號
　　上　訴　人　甲○○
右上訴人因違反著作權法案件，不服台灣高等法院台南分院中華民國九十二年十一月
十一日第二審更審判決（九十二年度重上更(五)字第四一二號，起訴案號：台灣台南地
方法院檢察署八十三年度偵字第七七五一號），提起上訴，本院判決如左：
    主  文
上訴駁回。
    理  由
按刑事訴訟法第三百七十七條規定：上訴於第三審法院，非以判決違背法令為理由不
得為之，是提起第三審上訴，應以原判決違背法令為理由，係屬法定要件，如果上訴
理由狀並未依據卷內訴訟資料具體指摘原判決不適用何種法則或如何適用不當，或所
指摘原判決違法情事顯與法律規定得為第三審上訴理由之違法情形不相適合時，均應
認其上訴為違背法律上之程式，予以駁回。本件原判決撤銷第一審之科刑判決，改判
仍論處上訴人甲○○以意圖銷售而擅自重製他人著作為常業，處有期徒刑壹年貳月，
已詳所憑之證據及認定之理由，從形式上觀察，原判決並無違背法令之情形。上訴
人之上訴意旨略稱：(一)告訴人日商東映株式會社之系爭美術著作不符合在台灣首次發
行之要件，因「發行」的定義為「權利人重製並散佈能滿足公眾合理需要之重製物」
，告訴人之重製物本身並未能滿足公眾之合理需求，且在兒童日報刊登之廣告，非告
訴人所刊登；上訴人於原審曾聲請法院向兒童日報社調查當時委託刊登廣告之人為何
人，而原審就此未調查，竟推論台灣旺代公司係獲告訴人授權而刊登廣告，並謂：「
告訴人日商東映株式會社為外國人，將其如附表所示五種人物美術著作於民國八十一
年十一月三十日，刊登在我國兒童日報首次發行，而在日本方面，則係在一九九三年
二月十九日電視節目才公開播送，同年三月起才在雜誌上刊登廣告，且在雜誌上標示
日本著作權係一九九三年才享有」云云，有判決不適用法則及調查職責未盡之違法。
(二)原判決於理由欄第二項（二）認定告訴人於八十一年十一月三十日，刊登在兒童日
報首次發行，又謂：「在日本方面，則係在一九九三年二月十九日電視節目才公開播
送，同年三月起，才在雜誌上刊登廣告，且在雜誌上標示日本著作權係一九九三年才
享有」；然於判決理由欄第二項（三）又謂告訴人係於八十一年十月一日完成云云，
因日本著作權法係採創作主義，於告訴人創作完成之同時立即享有著作權，故其日本
著作權應係於八十一年十月一日取得並享有，否則即屬告訴人申告不實，原判決謂告
訴人「在雜誌上標示，日本著作權係一九九三年才享有」，認定告訴人在日本取得著
作權係在台灣首次發行以後，此認定之事實，與卷內證據資料不相符合，有理由矛盾
之違法。(三)原判決謂上訴人不得因取得五星圖形商標註冊，而作為上訴人未重製告訴
人之美術著作等語，並未敘明認定之理由，有違背證據法則及判決不載理由之違法。
(四)本案係上訴人之獨立創作，超人玩具乃是最受小男孩歡迎者，上訴人從事相關業務
近十年，參考貿易商所提資料及科學小飛俠卡通之靈感而製作系爭立體玩具，並將其
拍攝照片做成紙盒，並無違法重製之情事。(五)縱認上訴人有侵害著作權之實，亦不構
成常業犯，因「五星戰隊」玩具銷售額所佔比例不高，上訴人公司尚生產其他玩具及
印刷品，因其銷售數量不多，亦非重要產品，並非其主要營生來源，原判決論以常業
犯，違背論理法則等語。惟查：外國人之著作於中華民國管轄區域內首次發行，或於
中華民國管轄區域外首次發行後三十日內在中華民國管轄區域內發行者，如該外國人
之本國，對於中華民國人之著作，在相同情形下，亦予保護且經查證屬實者，得依我
國著作權法享有著作權；著作權法第四條第一款定有明文，而日本對於中華民國人民
在相同情形下亦予對等之保護；故如日本人之著作在我國首次發行屬實，自應受我國
著作權法保護。原判決於理由欄說明：「本件告訴人日商東映株式會社為外國人，將
其如（原判決）附表所示美術著作於八十一年十一月三十日，刊登在我國兒童日報首
次發行，此有該份報紙在卷足憑，而在日本方面，則係在一九九三年二月十九日電視
節目才公開播送，同年三月起才在雜誌上刊登廣告，且在雜誌上標示日本著作權係一
九九三年才享有（見八十三年度偵字第六六０九號偵查卷第五十六頁以下）。是以系
爭美術著作在日本發行之日期，並未早於在中華民國區域內發行之日期，自符合前開
法條外國人之著作於中華民國管轄區域內首次發行之規定，而得享有我國著作權法之
保護，被告（上訴人）就此雖以在兒童日報刊登廣告者並非告訴人，且該廣告僅能認
為『公開發表』而非『發行』，未能滿足公眾之合理需要等情，否認系爭美術著作已
於我國取得著作權，然該兒童日報由署名台灣旺代股份有限公司刊登系爭五種人物美
術著作時，已清楚在報紙之左下角標示所刊登之五星戰隊人物美術著作係由『ＴＯＥ
Ｉ』公司（即日商東映株式會社）取得著作財產權，該刊登廣告者顯係經由著作權人
之告訴人授權；又所謂『發行』，依八十二年四月二十四日修訂公布之著作權法第三
條第一項第十二款規定，係指權利人散布能滿足公眾合理需要之重製物，其中所謂『
散布』不問有償或無償，僅將著作之原件或重製物提供公眾交易或流通即可，亦為同
條項第十一款所明定，告訴人經由其授權之代理商將其創作之系爭美術著作委託兒童
日報刊登在報紙上，透過兒童日報之訂報網無償將著作之重製物向不特定之讀者公開
並提供彼等以報紙之形式流通；而本件系爭五星戰隊玩具人物圖之著作，依卷內所附
內政部著作權登記簿謄本記載，係屬平面之美術著作，其創作之對象原本即為國小以
下之兒童，告訴人日本東映株式會社於八十一年十一月三十日透過發行對象亦為國小
以下兒童每日發行量多達五萬七千份之兒童日報之訂報網，將著作之重製物無償提供
予訂閱之廣大讀者流通散布，其數量自足能滿足公眾合理需要之程度，自符合在中華
民國管轄區域內『發行』之定義，是被告前揭告訴人未於我國取得系爭美術著作權所
辯各節，尚難成立」；經核與卷內證據資料相符，原判決此部分之說明並無違誤；至
於原審雖未依上訴人之聲請向兒童日報函查系爭報紙廣告係何人委託刊登，然依卷內
資料，系爭報紙廣告係署名台灣旺代股份有限公司者，經告訴人授權而委託兒童日報
刊登，原審以此部分之事實已甚明確，毋庸再予函查，雖未於原判決理由欄內說明毋
庸函查之理由，稍有瑕疵，惟於判決本旨及結果並不生影響；上訴意旨(一)、(四)自非適
法之上訴理由。原判決於理由欄二｜(二)說明：本件告訴人日商東映株式會社為外國人
，將其如附表所示人物美術著作於八十一年十一月三十日，刊登在我國兒童日報首次
發行，此有該份報紙在卷足憑，而在日本方面，則係在一九九三年二月十九日電視節
目才公開播送，同年三月起才在雜誌上刊登廣告，且在雜誌上標示日本著作權係一九
九三年才享有，是以系爭美術著作在日本發行之日期，並未早於在中華民國區域內發
行之日期，自符合前開法條外國人之著作於中華民國管轄區域內首次發行之規定，而
得享有我國著作權之保護」；係說明系爭美術著作首次在中華民國發行之時間早於在
日本發行之時間，符合外國人之著作於中華民國管轄區域內首次發行而受我國著作權
法保護之規定，至於原判決所稱：「在雜誌上標示日本著作權係於一九九三年才享有
」云云，僅係附帶說明該雜誌上有如此之記載，原判決並未認定告訴人於一九九三年
始取得日本之著作權，自與原判決於理由欄二｜(三)說明：「告訴人係於八十一年十月
一日完成系爭美術著作」，並無矛盾，且該雜誌上標示告訴人於一九九三年享有日本
著作權云云，若與日本採創作主義者不符，與本件待證事實無關；上訴意旨(二)指摘原
判決此部分之說明有理由矛盾，顯屬誤會，亦非適法之上訴理由。原判決於理由欄謂
：「告訴人所創作之系爭五星戰隊人物美術著作，其企畫係告訴人由中國的氣功構思
而來，以龍、獅子、天馬、麒麟、鳳凰為主題企畫的五個戰士各自操控名為龍星王、
星獅子、星天馬、星麒麟、星鳳凰的機器人，而各個機器人又能合體成為一巨大機器
人，而五個戰士所使用的機車也是採用天馬的樣子。另外五個戰士各自的綠、青、紅
、黃、桃色服裝，其上的胸章是以『DAIRENGER』的『D』及五人服裝各自的顏色做區
別，於其色彩上並有象徵『五星』的五個星星，告訴人並於八十一年十二月十八日向
內政部聲請著作權登記獲准，有卷附內政部著作權登記簿謄本（登記號碼第一０九一
六、一０九一七、一０九一八、一０九一九、一０九二０號）可稽，堪認告訴人上開
人物造型美術著作具有原創性，而被告生產扣案之玩具及包裝盒上之五星戰隊人物圖
形，經本院與告訴人之前揭著作詳細比對之後，關於人物造型、顏色、神韻、面具、
服飾配件及結構比例均完全相同，有審判筆錄可憑，而被告並無法提出其創作之原件
以供本院比對，顯為重製告訴人之系爭美術著作；至於被告所謂取得商標專用權之『
五星圖形商標圖樣』則僅為上開人物中之胸章圖樣部分，包括在上開美術著作範圍內
，而告訴人係於八十一年十一月三十日在中華民國首次發行，被告係在八十二年三月
三十日始提出『五星圖形』之商標註冊申請，同年八月一日才刊載於商標公報，均遠
較告訴人美術著作完成及發行之時間為晚，被告自無法僅以其註冊享有『五星圖形』
之商標專用權而作為其未重製告訴人系爭美術著作之藉口」；原判決上開就上訴人以
「五星圖形」為商標登記，並不能免除其本件違反著作權刑責，已詳其論斷之理由
，並無違背證據法則及理由不備之違法；上訴意旨(三)就原審採證認事之適法職權行使
及原判決已說明之事項，再為事實上之爭辯，殊非適法。原判決於理由欄三又說明：
「刑法所謂常業犯，只須有賴以為業之意思，而有事實上之表現為已足，並不以藉以
為唯一生存或主要收入來源為必要，縱有他業，亦可不問；本件被告負責嘉城公司，
並以製造玩具為其營業項目之一，其自八十二年八月間重製系爭美術著作製成玩具販
賣牟利，至八十三年五月十六日為警查獲止，已歷十月，且依警方在巨童公司內扣得
被告擅自重製出售之五星戰隊立體玩具（七０二八型）達一千九百個（有扣押物保管
書附警卷可稽），顯然被告具有意圖銷售牟利而擅自大量重製他人著作物為業之意思
及事實之表現，且其行為本質具有反覆性、複次性及延時性，自係以之為業，要不能
以其營業所佔比例多少，衡量是否為常業犯之認定。被告據此否認其為常業犯，亦不
足採」；經核於法殊無不合，上訴意旨(五)仍執陳詞，主張其非常業犯，就原判決已詳
予說明及指駁之事項再為事實上之爭執，亦非適法之上訴理由。綜上，應認上訴人之
上訴為違背法律上之程式，予以駁回。本院為法律審，上訴人提出兒童日報廣告影本
及內政部著作權登記簿謄本各一件，均無從審酌。
據上論結，應依刑事訴訟法第三百九十五條前段，判決如主文。
中　　　華　　　民　　　國　　九十三　　年　　　六　　　月　　 十八 　　日
                              最高法院刑事第一庭
                                  審判長法官  施　文　仁
                                        法官  林　永　茂
                                        法官  林　茂　雄
                                        法官  張　清　埤
                                        法官  呂　永　福
      右正本證明與原本無異
                                              書  記  官
中　　　華　　　民　　　國　　九十三　　年　　　六　　　月　　二十四　　日
                                                                      Ｒ
